臺灣高等法院臺中分院刑事判決　　　95年度上更(一)字第21號
上　訴　人　臺灣苗栗地方法院檢察署檢察官
上　訴　人
即　被　告　丁○○
選任辯護人　邱鎮北　律師
上　訴　人
即　被　告　戊○○
選任辯護人　魏早炳　律師
　　　　　　陳恩民　律師
　　　　　　魏翠亭　律師
上列上訴人等因被告等偽造文書等案件，不服臺灣苗栗地方法院
88年度訴字第285號中華民國94年1月13日第一審判決（起訴案號
：臺灣苗栗地方法院檢察署86年度偵字第4266號、88年度偵字第
2713號），提起上訴，經判決後，由最高法院發回更審，本院判
決如下：
    主  文
原判決關於戊○○、丁○○被訴共同行使偽造私文書及丁○○定
執行刑部分，均撤銷。
戊○○、丁○○共同行使變造私文書，足以生損害於公眾及他人
，各處有期徒刑肆月，如易科罰金，均以銀元參佰元即新台幣玖
佰元折算壹日。
　　事  實
一、戊○○自民國（下同）八十二年三月四日起，擔任苗栗縣苗
    栗市農會（下稱苗栗市農會）第十二屆理事會聘任之總幹事
    ，負責綜理信用部、供銷部、保險部、會計股、會務股、推
    廣股等部門綜合業務督導，向苗栗市農會理事會負責。丁○○（即溫丁○○）於同年三月二十三日以前，係擔任該農會
    八職等之人事管理員。緣於同年三月二十四日戊○○擔任苗
    栗市農會第七十七次人事評議小組會議召集人時，由戊○○
    向該次人事評議小組提議丁○○應提升擔任秘書乙職，其他
    參與會議之人因一時不察，審議通過由未具代理秘書資格之
    丁○○暫代秘書；且為使該次人事評議會議獲得苗栗縣政府
    之核可，戊○○、丁○○二人乃共同基於變造及偽造私文書
    之犯意聯絡，在該次會後（即同年三月二十四日以後）於呈
    報苗栗縣政府前（即同年四月三日以前）間之某不詳時日，
    在某不詳地點，先後變造該次人事評議會議之程序表及會議
    記錄等私文書，將總幹事報告事項原本僅有二項，會後由丁○○在總幹事報告事項添加第三項「本會為業務需要，擬調
    整員額表。（如附件）」，及竄改原第十案「調任為暫代秘
    書」，為第十一案「調任為總幹事室代理專員」，且竄改該
    農會職員調任評議清冊，將丁○○原八十七薪點記載為「六
    職等、九級、一○五薪點」；並偽造不實之「調整前」、「
    調整後」八十二年度預算員額總表做為附件；嗣又於該次會
    議之簽到簿上，將實際出席之丁○○簽名以立可白修正液塗
    掉，再由戊○○於塗改處上簽名，以隱藏丁○○參加該次會
    議之事實，然後於同年四月三日正式行文苗栗縣政府及苗栗
    縣農會，將前開偽造及變造之私文書報請苗栗縣政府及苗栗
    縣農會備查而行使之，足以生損害於苗栗市農會及苗栗縣政
    府、苗栗縣農會對苗栗市農會監督之正確性。
二、案經苗栗市農會理事長己○○及總幹事丙○○向台灣新竹地
    方法院檢察署告發後，由該署檢察官移轉台灣苗栗地方法院
    檢察署檢察官偵查起訴。
　　理  由
一、訊據上訴人即被告（下稱被告）戊○○對於其自八十二年三
    月四日起，擔任苗栗市農會第十二屆理事會聘任之總幹事，
    負責綜理信用部、供銷部、保險部、會計股、會務股、推廣
    股等部門綜合業務督導，向該農會理事會負責；丁○○於同
    年三月二十三日以前，係擔任該農會八職等之人事管理員；
    該農會於同年三月二十四日召開第七十七次人事評議小組會
    議由其擔任召集人時，其曾向該次人事評議小組提議丁○○
    應提升擔任秘書乙職；嗣於同年四月三日，該農會曾將該次
    人事評議會議之會議記錄、會議簽到簿、農會職員調任評議
    清冊（含上開「調整前」、「調整後」八十二年度預算員額
    總表等附件）等私文書報請苗栗縣政府及苗栗縣農會備查等
    事實均供認不諱，惟矢口否認有共同行使變造私文書等犯行
    ，辯稱：伊最先以為丁○○可以暫代秘書三個月，所以才提
    出來在第七十七次人事評議小組會議時討論，後來大家討論
    後認為她資格不符，就改為暫代專員。至一０五薪點是丁○○暫代專員之薪資，伊並未變造該次人事評議會議之程序表
    、會議記錄及會議簽到簿；亦未偽造上開「調整前」、「調
    整後」之八十二年度預算員額總表做為附件，即伊並未將總
    幹事報告事項添加第三項，將丁○○該次職務之審議從第十
    案原決議「調任為暫代秘書」，竄改為第十一案「調任為總
    幹事室代理專員」，並竄改農會職員評議清冊將丁○○原八
    十七薪點記載為「六職等、九級、一○五薪點」，及將該次
    會議之簽到簿上，將實際出席之丁○○簽名以立可白修正液
    塗掉，再由伊於塗改處上簽名，以隱藏丁○○參加該次會議
    之事實云云。上訴人即被告（下稱被告）丁○○亦坦承於八
    十二年三月二十三日以前，係擔任苗栗市農會八職等之人事
    管理員，惟矢口否認有共同行使變造私文書等犯行，辯稱：
    苗栗市農會於八十二年三月二十三日之派令就派伊暫代秘書
    ，伊原本以為有人評會成員之資格，所以伊就簽名想參加同
    年月二十四日之人事評議小組會議，但有人告訴伊說，伊沒
    有資格參加，所以伊就塗掉簽名，離開會場；伊並未參加該
    農會同年月二十四日之第七十七次人事評議小組會議，所以
    伊不可能在該次會議時向證人甲○○道歉，是證人甲○○在
    該農會服務期間曾因超貸案，遭該農會告訴，伊出庭作證對
    他不利，他為了挾怨報復，所以才出庭證稱伊曾參加該次之
    人事評議小組會議，他所為之證詞並不實在。伊並未偽造上
    開「調整前」、「調整後」之八十二年度預算員額總表，亦
    未變造上開人事評議會議之程序表、會議記錄、會議簽到簿
    及農會職員評議清冊等私文書云云。經查：
（一）苗栗市農會第七十七次人評會會議使用之程序表，確經人
      變造成為前後兩個不同版本之事實，有上開兩個版本之會
      議程序表在卷足憑（見台灣苗栗地方法院檢察署八十六年
      度偵字第四二六六號偵查卷第四十頁至第四十三頁、第一
      三二頁至第一三三頁、第一三五頁至第一三六頁）。至於
      何種版本為真正，則據證人即參加該次會議之苗栗市農會
      職員甲○○、黃連寬於九十年四月二十七日在原審法院訊
      問時，經具結後於公訴人提示偵查卷中有蓋章之第七十七
      次人評會程序表詰問何者為真時，均證稱：「有蓋章（指
      程序表）是真的。」等語明確（見原審卷二第一七九頁）
      ，亦即台灣苗栗地方法院檢察署八十六年度偵字第四二六
      六號偵查卷第四十、四十一頁（或第一三二至第一三三頁
      ）所附之該次人事評議小組會議程序表才是真正，合先敘
      明。證人黃連寬復於九十年六月二十九日原審訊問時結證
      稱：「（問：簽出席欄的人是否為人評委員？）是。」等
      語屬實（見原審卷二第三七七頁）；而檢察官於九十年六
      月二十九日當庭請求提示偵查卷所附證物苗栗市農會第七
      十七次人評會簽到簿原本（見證物所附資料袋四第九），
      經原審法官當庭勘驗確認在被告戊○○簽名處底下，明顯
      有被告丁○○簽名的痕跡，且該塗改處之簽名經同院當庭
      提示給其二人辨識，被告丁○○辯稱：「經人塗改伊無意
      見，但太久了伊不清楚，伊有無簽到。」各等語，被告戊○○則辯稱：「是伊筆跡。」、「（問：為何經人用立可
      白塗改，把你名字寫在上面？）是伊簽的，但太久不清楚
      為何塗改。」各等語（見原審卷二第三七七頁），足見被
      告丁○○確實有參加苗栗市農會第七十七次人評會，否則
      該次會議簽到簿豈會出現其親自之簽名？而從該處被告丁○○之簽名，被塗改成被告戊○○之簽名，更可證明被告
      戊○○、丁○○二人事後為掩飾被告丁○○有參加該次人
      評會，而故意將被告丁○○之簽名以立可白塗掉，變造不
      實之第七十七次人評會程序表及會議記錄，至為明顯。
（二）又證人甲○○於原審九十年七月十三日訊問時證稱：「（
      提示第七十七次人評會程序表報告表二，問：丁○○有無
      參加第七十七次人評會？）有。」、「（問：在上次陳述
      說不清楚，是否因看到簽到簿影印上只有戊○○，沒有丁○○，所以不敢確定，是不是？）是的，丁○○確定有參
      加。」、「（問：第七十七次人評會會議程序表報告事項
      二，評議小組成員簽名中『丁○○』是否為她本人簽名？
      ）是的。因我有另一張程序表。」、「（問：為何只有丁○○一個簽名）因呈報縣府之會議記錄『丁○○』名字不
      見。整個程序表都是丁○○寫的。審議事項二，審議江惠
      娟（按係甲○○之女）薪點時，她是試用技工期間因考核
      成績優良，試用期滿成為正式技工，薪點應為六十點，但
      丁○○誤寫五十一點，開會經我反映，主席宣佈江惠娟改
      為六十點資格為十一職等，並要大家在程序表自行更改，
      丁○○當場也在，並向我道歉。」、「（問：程序表是否
      丁○○製作的？）是的。」、「（問：第七十七次人評會
      ，丁○○有無參加？）我確定丁○○有在現場開會。」、
      「（問：為何上次開庭說不清楚？）這次因我女兒的資格
      部分，我回去看資料才想起。」、「（問：第七十七次人
      評會議程序表是否丁○○製作的，還是丁○○在上面簽名
      ？）整個程序表是丁○○寫的，她的字我認得。」、「（
      問：程序表是何時寫的？）一開始開會時發的。」、「（
      問：程序表丁○○有無可能在開會現場寫的？）不可能。
      」各等語屬實（見原審卷二第四四八頁至第四五○頁）。
      於本院審理時到庭具結後，接受檢辯雙方交互詰問時復結
      證稱：「我於苗栗地院作證時所為之上開陳述均實在。我
      是苗栗市農會第七十七次人評會成員之一，苗栗市農會人
      事評議小組會議程序表係被告丁○○寫的，在人評會會場
      開會前發給我的。當天會議有依照這份程序表進行，主席
      報告事項有二點，當天有討論丁○○的人事調動案，她的
      部分是第十案，照這份程序表通過，決議把她調為暫代秘
      書，當場無人異議。當天主席沒有提到員額要調整，開會
      沒有這項事情。當天開會程序表除我提出版本之外，沒有
      看過其他版本。偵查卷內的程序表，報告事項有三點，丁○○為第十一案，調整為代理專員，這份程序表當天開會
      及開完會均沒有提出。我提出的那份程序表沒有蓋章，但
      黃連寬保管的那份有蓋章，因為黃連寬保管的那份，開完
      會後有傳閱給員工看，看完的員工要在上面蓋章，所以我
      才說有蓋章的是真的。第七十七次人評會會議記錄要呈報
      苗栗縣政府報備時，函稿黃連寬擬的有知會我，但是函文
      沒有附件，只有該次人評會函報主管機關的公文有知會給
      我，但我的慣例，只蓋章而已，沒有看內容，因人評會已
      經開過了，所以內容就不看。丁○○確實有參加該次人評
      會，我會記得那麼清楚是因為江惠娟是我女兒，其中審議
      事項編號二，『試用技工江惠娟試用期間經考核成績優良
      准予任用請審議案』，人事管理員初審意見，符合十二職
      等支五一薪點，有錯誤，我有提出給主席戊○○，主席叫
      我講清楚，秘書丁○○有起來跟我道歉說是筆誤，更改為
      十一職等支六０薪點，經過討論後照案通過，所以丁○○
      確實有參加。第七十七次人評會時，黃連寬是在苗栗市農
      會擔任會務股長。苗栗市農會人評會會議程序表、會議記
      錄，依規定由何人製作我不清楚，印象中一般都是人事管
      理員、會務股長在做。」等語（見本院更一卷第二０五頁
      至第二０八頁）。從證人甲○○上開證詞可知，變造前後
      兩個版本之苗栗市農會第七十七次人評會程序表及會議記
      錄，應均出自被告丁○○之筆跡無疑。而被告丁○○係奉
      被告戊○○之命派為第七十七次人評會成員，有證人黃連
      寬所證述「有蓋章」之第七十七次人評會議程序表報告事
      項所載在卷足憑（見台灣苗栗地方法院檢察署八十六年度
      偵字第四二六六號偵查卷第四十頁），並負責製作該次人
      評會會議程序表，且按原決議事項被告丁○○調任為「暫
      代秘書」，然因該「暫代秘書」決議事項，與農會職務代
      理不得超過二職等以上之規定不符，被告戊○○、丁○○
      二人有鑑於此，因此又需共同變造程序表之報告事項及員
      額調整表，使決議案變為「本會會務股股員丁○○調任為
      總幹事室『代理專員』，請審議」，使被告丁○○從調任
      「暫代秘書」乙職之決議，變更為調任總幹事室「代理專
      員」，以避免外界質疑被告丁○○之資格，此為被告戊○○及丁○○二人之所以要共同變造該次人事評議小組會議
      程序表之動機所在，茲再分述如下：(1)如前所述，有蓋章
      之苗栗市農會第七十七次人評會會議程序表既然是真正，
      而該程序表之報告事項僅有一、二兩項，並無「調整前」
      及「調整後」之員額調整表記載，自無有所謂「調整前」
      及「調整後」員額調整表等「附件」附在該次程序表後面
      （見台灣苗栗地方法院檢察署八十六年度偵字第四二六六
      號偵查卷第四十頁、第四十一頁），然用以陳報苗栗縣政
      府及苗栗縣農會之第七十七次人事評議小組會議記錄中，
      於報告事項竟然添加有第三點：「本會為業務需要，擬調
      整員額表（如附件）。」（見台灣苗栗地方法院檢察署八
      十六年度偵字第四二六六號偵查卷第四十四頁反面第一行
      ），上開經變造過之程序表既然是被告丁○○所製作，且
      須經過擔任總幹事之被告戊○○核閱始會呈報苗栗縣政府
      ，顯然上開第三點應是被告戊○○與丁○○二人，於該次
      評議小組會議開會決議後所共同變造，殆無可疑。(2)證人
      丙○○於原審九十年四月二十七日調查時，庭呈苗栗市農
      會八十二年三月二十二日苗市農總字第一二九號業務調派
      通知原本，經同院當庭勘驗該業務調派通知，被告丁○○
      係調派為「暫代秘書」，遭人以立可白塗去改為「暫代專
      員」，該份業務調派通知原本已當庭發還給證人丙○○，
      只留彩色影本在卷可憑（見原審卷二第一九○頁），至係
      遭何人塗改，被告丁○○當庭坦承：「是的，因不能暫代
      所以才塗改，是我塗改的，因那時我擔任人事管理員。」
      等語（見原審審理卷二第一七七頁）。另證人丙○○於本
      院審理時到庭具結後，接受檢辯雙方交互詰問時亦結證稱
      ：「我從八十六年三月十日起開始擔任苗栗市農會總幹事
      。八十二年三月到八十六年三月是擔任苗栗市農會理事。
      七十七次人評會我沒有參加。但根據苗栗市農會八十二年
      三月二十三日苗市農總字第一二九號調派通知，丁○○是
      暫代秘書，後來改為暫代專員，八十二年三月初戊○○上
      任，八十二年三月二十三日命丁○○暫代秘書，二十四日
      才開人評會，依法不合，八十二年五月七日代表大會才有
      資格變更員額，員額表與人評會一點關係也沒有。我看過
      幾個版本都不一樣，但都是丁○○的字體，簽到簿丁○○
      有簽到，後來用立可白塗掉。一般開會程序表所排定的討
      論事項有變動，事後呈報給縣政府的會議記錄，是按照實
      際的討論結果來呈報。依照苗栗市農會事務分配，關於人
      評會的開會、會後將決議送縣政府核備，應該由會務股來
      負責。程序表議案討論之後，如果議案有更改，決議內容
      有變更，可以直接變更，沒有異議就照案通過，如果有人
      提出不同意見，討論之後，最後由總幹事決定。」等語（
      見本院更一卷第二０九頁至第二一一頁）。(3)證人黃連寬
      於八十九年十二月二十六日原審調查，經具結後接受檢察
      官詰問時證稱：「（問：七十七次的人評會，溫丁○○調
      任總幹事室的代理秘書，有無討論？）原則上，是這樣子
      。」等語明確（見原審卷一第四一○頁），其意就是第七
      十七次人事評議小組會議中，確有討論過被告丁○○調任
      為「暫代秘書案」，故前述真正之該次人事評議小組會議
      程序表，其中審議事項第十案「本會會務股股員丁○○調
      任為暫代秘書請審議案」，確實有經過該次會議討論過，
      足證該次會議之決議，應是同意被告丁○○調任為「暫代
      秘書」，而非「暫代專員」無疑。(4)被告丁○○在苗栗市
      農會中，確實是以秘書身分批示公文，有以下證據可以證
      明：苗栗縣政府於八十二年三月十九日以八二府農輔字
      第三○二四七號函，行文苗栗市農會有關該會第十二屆第
      一次理事會議記錄備查，被告丁○○即於第七十七次人事
      評議小組會議召開之次日（即八十二年三月二十五日），
      在上開苗栗縣政府函文上之「秘書欄」中直接批示３／２
      ５代並蓋章，實際執行秘書職務（見同院審理卷二，第三
      三一頁）。苗栗市農會召開第十二屆理事會第一次臨時
      會議之開會通知，於八十二年三月三十一日以苗市農總字
      第一六四號發文之函稿，被告丁○○即在「秘書欄」直接
      蓋章批示（見同院審理卷三，第二十三頁），並無加蓋「
      專員」的戳章。於八十三年二月二十五日苗栗市農會受
      理借款人葉富勇之呈請書上，被告丁○○在秘書欄蓋章批
      示（見同院審理卷三、第二十五頁）並無加蓋「專員」戳
      章。苗栗市農會於八十二年三月十五日核發給債務人羅
      森齡之債務清償證明書、於八十二年三月十日核發給債務
      人徐雲火之債務清償證明書、於八十二年三月十二日核發
      給債務人劉呂雲英之債務清償證明書、於八十二年三月二
      十二日核發給債務人何金妹之債務清償證明書、於八十二
      年三月二十三日核發給債務人劉彭鳳英之債務清償證明書
      、於八十二年三月十七日核發給債務人謝彩和之債務清償
      證明書、於八十二年三月三十一日核發給債務人盧飛瑞之
      債務清償證明書、於八十二年三月三十一日核發給債務人
      鍾謝欄英之債務清償證明書，被告丁○○均在各該債務清
      償證明書之層轉過程「秘書欄」中蓋章批示（見同院審理
      卷三，第二十六頁至第三十三頁）。足見被告丁○○於原
      審對於上開公文之批示辯稱：當時伊是有秘書之實，但無
      秘書之名云云（見原審卷二第三八○頁），即非可採。是
      被告丁○○自苗栗市農會第七十七次人事評議小組會議召
      開之翌日起，即實際執行秘書之職務。否則，倘其只是「
      暫代專員」，被告丁○○豈敢不顧體制，僭越職權在「秘
      書欄」內批示公文，而不遭總幹事戊○○制止之理？益見
      苗栗市農會第七十七次人事評議小組會議確有審議通過被
      告丁○○暫代秘書無疑。綜上，足見被告戊○○及丁○○
      二人，原本係為使被告丁○○違法「暫代秘書」，經人評
      會同意後，因該次會議記錄需呈報苗栗縣政府及苗栗縣農
      會備查，恐事後難以匿此不法，遂進而共同變造上開私文
      書及偽造不實之苗栗市農會八十二年度「調整前」、「調
      整後」預算員額總表，用移花接木手段，使被告丁○○以
      「暫代專員」形式，達其實際執行「秘書」之職務甚明。
（三）至證人甲○○在原審九十三年六月二十五日交互詰問時，
      經就卷附四份第七十七次人事評議會議程序表（即編號一
      為告訴代理人提出而附於偵查卷內，編號二為甲○○於九
      十年四月二十七日在第一審提出，編號三為九十年六月二
      十七日補充告訴理由狀證物十九，編號四為第一審於九十
      年四月二十七日提示之第七十七次人事評議會議程序表）
      詰以：「……你說有蓋章是真的，請問真的是否在提示的
      四份中？」時，陳稱：「編號四」，再詰以：「何謂真的
      、假的？」時，答稱：「我所謂真的假的，就是總幹事報
      告有兩項，陳富美原來在或不在，一個是黃主任，一個是
      我的，江煜堯沒有，其中編號四跟我手中的是一樣的」，
      續詰以：「照你所說，剛剛提示的四份，有哪一份是假的
      ？」時，證人甲○○供稱：「沒有假的，都是真的」等語
      （見原審卷五第三○二至三○三頁）；及嗣於本院更一審
      審理時結證稱：「我在苗栗地院作證時所陳編號一、二、
      三、四這四份程序表的內容都一樣，那四份內容都一樣，
      確實也是真的」等語乙節（見本院更二卷第二０六頁）。
      經查原審九十三年六月二十五日交互詰問時所提示之上開
      四份第七十七次人事評議會議程序表，均係總幹事報告僅
      二項，且審議事項第十項均為「調任為暫代秘書，請審議
      案」，有上開第七十七次人事評議會議程序表影本四份在
      卷足按（見原審卷五第三三五至三五○頁），因該四份人
      事評議會議程序表此部分內容之記載，均非經變造，是證
      人甲○○於原審及本院更一審審理時始陳稱上開四份第七
      十七次人事評議會議程序表「沒有假的，都是真的」，其
      此部分內容之陳述與上開事實並無齟齬之處。此與經變造
      之第七十七次人事評議會議程序表，總幹事報告有三項，
      審議事項第十一項為「調任為總幹事室代理專員，請審議
      案」，內容有顯著之不同，有經變造之第七十七次人事評
      議會議程序表影本一份附卷足憑（見台灣苗栗地方法院檢
      察署八十六年度偵字第四二六六號偵查卷第四十二頁至第
      四十三頁），益證此份人事評議會議程序表（偵查卷第四
      十二頁至第四十三頁）係經變造無疑。另上開四份第七十
      七次人事評議會議程序表之審議事項第十一項關於「賴錠
      雄調任為推廣股長」之記載，筆跡雖有不同，惟該四份人
      事評議會議程序表均係被告戊○○之選任辯護人事後於原
      審九十三年六月二十五日審理時始提出，又均係影本，是
      該項記載是否經變造後影印，及該選任辯護人究係如何取
      得？本院無從得知，是尚難據此即認上開人事評議會議程
      序表（偵查卷第四十二頁至第四十三頁所附之人事評議會
      議程序表）亦非變造，並無法資為有利於被告二人之認定
      ，併此說明。
（四）又苗栗市農會嗣於八十二年四月三日確曾將上開第七十七
      次人評會會議記錄等文書報請苗栗縣政府及苗栗縣農會備
      查，亦有苗栗市農會八十二年四月三日（82）苗市農總字
      第168號函及發文登記簿等影本各一份在卷足憑（見上開
      偵查卷第一三七頁至第一四四頁、原審卷二第一八五頁）
      。另被告二人變造上開人事評議會議之會議記錄、會議簽
      到簿、農會職員調任評議清冊等文書，及偽造上開「調整
      前」、「調整後」之八十二年度預算員額總表做為附件後
      ，持以行文苗栗縣政府及苗栗縣農會備查而行使之，自足
      以生損害於苗栗市農會及苗栗縣政府、苗栗縣農會對苗栗
      市農會監督之正確性。
（五）綜上所述，足證被告戊○○、丁○○二人上開所辯顯係事
      後卸責之詞，不足採信。此外復有上開經變造之上開人事
      評議會議之程序表、會議記錄、會議簽到簿、該農會職員
      調任評議清冊及偽造之上開「調整前」、「調整後」之八
      十二年度預算員額總表等影本在卷足按（見上開偵查卷第
      四二頁至第五０頁及證物所附資料袋四第九），是罪證明
      確，被告二人此部分之犯行均堪予認定。又告訴人於原審
      提起附帶民事訴訟部分，雖經原審法院民事庭於九十五年
      七月三十一日以九十四年度訴字第四一號民事判決駁回原
      告之訴，但查該民事判決係以原告之訴請求權已罹於時效
      為由而駁回原告之訴，有上開案號之民事判決一份附卷可
      按（見本院卷第一八０頁至第一八三頁），並未為實體審
      究，是並無法資為有利於被告二人之認定，併此敘明。
（六）又證人甲○○、黃連寬等人上開於原審所為之陳述，係向
      法官所為之陳述，且供前亦經具結，依刑事訴訟法第一百
      五十九條之一第一項之規定，自得為證據，附此說明。
二、按刑法第四十一條易科罰金之規定，被告行為時，原規定為
    「犯最重本刑為三年以下有期徒刑以下之刑之罪，而受六個
    月以下有期徒刑或拘役之宣告，因身體、教育、職業、家庭
    之關係，執行顯有困難者，得以一元以上三元以下，折算一
    日易科罰金」；被告行為後，已於九十年一月十日經總統公
    布修正為「犯最重本刑為五年以下有期徒刑以下之刑之罪，
    而受六個月以下有期徒刑或拘役之宣告，因身體、教育、職
    業、家庭之關係或其他正當事由，執行顯有困難者，得以一
    元以上三元以下，折算一日，易科罰金」，並修正為同法第
    四十一條第一項前段；嗣於九十四年二月二日又經總統公布
    修正為「犯最重本刑為五年以下有期徒刑以下之刑之罪，而
    受六個月以下有期徒刑或拘役之宣告者，得以新臺幣一千元
    、二千元或三千元折算一日，易科罰金」，並自九十五年七
    月一日起生效；經比較修正前後之法律，以中間時法即九十
    年一月十日修正之刑法第四十一條第一項前段之規定，較有
    利於被告，依刑法第二條第一項但書之規定，自應適用最有
    利於被告之九十年一月十日修正之刑法第四十一條第一項前
    段之規定，定被告易科罰金之折算標準。又刑法第二十八條
    原規定：「二人以上共同『實施』犯罪之行為者，皆為共同
    正犯。」新法修正為：「二人以上共同『實行』犯罪之行為
    者，皆為共同正犯。」將舊法之「實施」修正為「實行」。
    原「實施」之概念，包含陰謀、預備、著手及實行等階段之
    行為，修正後僅共同實行犯罪行為始成立共同正犯。是新法
    共同正犯之範圍已有限縮，排除陰謀犯、預備犯之共同正犯
    。新舊法就共同正犯之範圍既因此而有變動，自屬犯罪後法
    律有變更，而非僅屬純文字修正，應有新舊法比較適用之問
    題，本件被告戊○○、丁○○二人，不論依修正前或修正後
    刑法第二十八條之規定，均構成共同正犯，依刑法第二條第
    一項前段之規定，應逕依九十五年七月一日修正前刑法第二
    十八條之規定論以共同正犯。均合先說明。
三、核被告戊○○、丁○○二人所為，均係犯刑法第二百十六條
    、第二百十條之行使偽造私文書罪（偽造上開「調整前」、
    「調整後」之八十二年度預算員額總表做為附件部分）及行
    使變造私文書罪（變造上開人事評議會議之程序表、會議記
    錄、會議簽到簿及農會職員調任評議清冊等部分），其偽造
    、變造上開私文書後持以行使，已為各該行使之高度行為所
    吸收，均不另論罪。又被告戊○○、丁○○二人間具有犯意
    聯絡及行為分擔，均為共同正犯。至上開二罪間係一行為所
    觸犯，應依想像競合犯之規定從情節較重之行使變造私文書
    罪處斷。又被告戊○○、丁○○二人係將上開已開會之人事
    評議會議之程序表、會議記錄等內容加以變造，並非未開會
    而無中生有予以偽造，是應僅成立變造私文書罪，公訴人認
    係成立偽造私文書罪，起訴罪名尚有未洽，惟因起訴法條相
    同，且社會基本事實相同，故應由本院予以變更罪名。另上
    開變造會議簽到簿、農會職員調任評議清冊部分，及上開偽
    造「調整前」、「調整後」之八十二年度預算員額總表做為
    附件部分，雖未經起訴，惟因變造上開會議簽到簿、農會職
    員調任評議清冊部分與已起訴之變造人事評議會議之程序表
    、會議記錄部分，係屬同一事實；偽造「調整前」、「調整
    後」之八十二年度預算員額總表部分，與上開起訴部分係屬
    具有想像競合關係之裁判上一罪，均為起訴效力所及，本院
    自應併予審判。原審予以論罪科刑，固非無見，惟查：（一
    ）本件公訴人係認被告戊○○二人上開行為除犯刑法第二百
    十六條、第二百十條之行使偽造私文書、第三百三十九條第
    一項之詐欺取財外，尚犯同法第三百四十二條第一項之背信
    罪，惟原判決除論處被告等二人共同行使偽造私文書罪，並
    說明詐欺部分不另為無罪諭知之理由外，然就被告等二人涉
    嫌背信部分則恝置不論，自有已受請求之事項未予判決之違
    法。（二）又依起訴書犯罪事實欄之記載，公訴人並未起訴
    被告等人變造上開會議簽到簿、農會職員調任評議清冊及偽
    造「調整前」、「調整後」之八十二年度預算員額總表，原
    判決就此部份併予判決，惟未於判決理由說明併予判決之理
    由，尤有違誤。（三）被告等二人所犯之上開行使偽造私文
    書罪及行使變造私文書罪，兩罪刑度均相同，但變造私文書
    部分包括變造上開人事評議會議之程序表、會議記錄、會議
    簽到簿及農會職員調任評議清冊等部分，偽造私文書部分則
    僅有上開「調整前」、「調整後」之八十二年度預算員額總
    表部分，經比較其犯罪之情節，應以行使變造私文書罪部分
    較重，故應從情節較重之行使變造私文書罪處斷，原判決論
    以行使偽造私文書罪，亦有適用法則不當之違誤。（四）被
    告二人變造上開人事評議會議之程序表、會議記錄部分，起
    訴書認係被告二人所偽造，原判決依變造私文書罪論處，而
    未為必要之說明，亦有可議。被告戊○○二人上訴意旨仍執
    前詞否認犯罪，及檢察官上訴意旨指摘原判決量刑過輕，雖
    均無理由，但檢察官上訴意旨以被告二人犯後否認犯罪，且
    未對被害人道歉或給予任何合理賠償，亦未經被害人表示寬
    恕，原判決竟予以宣告緩刑，難收懲儆之效等由，執以指摘
    原判決宣告緩刑不當，則非無理由，且原判決復有上述可議
    之處，應由本院將原判決關於被告戊○○、丁○○二人被訴
    共同行使偽造私文書部分及被告丁○○定執行刑部分，均予
    以撤銷改判。爰審酌被告戊○○、丁○○二人素行尚佳，並
    無犯罪前科（有台灣高等法院被告全國前案紀錄表足按）及
    其等犯罪之動機、目的、所生危害（苗栗市農會所生危害尚
    非重大）、犯後否認犯罪等一切情狀，各量處被告二人如主
    文第二項所示之刑，並諭知易科罰金之折算標準，以示懲儆
    。
四、公訴意旨另以：被告丁○○、戊○○二人上開事實欄所示之
    行為後，使被告丁○○自八十二年六月一日起，以會務股八
    十七薪點股員調任為總幹事室代理專員，致苗栗市農會發給
    專員職務一○五薪點之薪資，被告丁○○於八十二年、八十
    三年間，共詐領薪資二十一萬五千九百五十元，致損及苗栗
    市農會之財產，因認被告丁○○及戊○○二人亦共同涉犯刑
    法第三百三十九條第一項詐欺取財及第三百四十二條第一項
    背信等罪嫌云云。按犯罪事實應依證據認定之，無證據不得
    認定犯罪事實，刑事訴訟法第一百五十四條第二項定有明文
    。至告訴人之告訴，係以使被告受刑事追訴為目的，其指訴
    是否與事實相符，仍應調查其他證據，以資審認，必被害人
    所述被害情形，無瑕疵可擊，且就其他方面調查，又與事實
    相符，始足據為有罪判決之基礎（最高法院五十二年台上字
    第一三００號判例參照）。又刑法第三百三十九條第一項詐
    欺罪之成立，以意圖為自己或第三人不法所有，以詐術使人
    將本人或第三人之物交付為要件，所謂以詐術使人交付財物
    ，必須被詐欺人因其詐術而陷於錯誤，若其所用方法，不能
    認係詐術，亦不致使人陷於錯誤，即不構成該罪（最高法院
    四十六年台上字第二六０號判例參照）。另刑法第三百四十
    二條之背信罪，以行為人有為自己或第三人不法之利益，或
    損害本人之利益，而為違背其任務之行為，致生損害於本人
    之財產或其他利益，始足當之，苟行為人主觀上並無為自己
    或第三人不法之利益，或損害本人之利益，或結果並未生損
    害於本人或第三人不法之利益，即難以該條之罪相繩。經查
    本件不惟被告丁○○、戊○○二人均堅決否認有詐欺取財及
    背信等犯行；且查被告丁○○既係依照苗栗市農會人事評議
    小組第七十七次會議審議通過代理秘書乙職後，由苗栗市農
    會人事單位移請會計單位製作薪資表，依序經由會計單位之
    主辦人員科股主管核閱後，才以轉帳方式發薪給被告丁○○
    ，已據證人鍾貴美於原審九十年七月十三日訊問時到庭結證
    明確（見原審卷二第四四七頁、第四四八頁）；而苗栗市農
    會人事評議小組會議係採「合議制」，此觀出席該次會議之
    評議小組成員有戊○○、江煜堯、甲○○、黃連寬、賴錠雄
    、林貞枝、丁○○（見台灣苗栗地方法院檢察署八十六年度
    偵字第四二六六號偵查卷第四十頁）自明，並非擔任總幹事
    之被告戊○○一人所能獨斷，且被告丁○○經過正式程序代
    理秘書職務，在該職務上付出勞力獲得薪資，相對地，苗栗
    市農會亦獲得被告丁○○所付出服務之對價，被告丁○○並
    非不勞而獲，核與刑法第三百三十九條第一項詐欺取財罪及
    同法第三百四十二條第一項背信罪之構成要件均有不符。至
    被告丁○○以低階領資格取高階俸點，亦僅係民事不當得利
    之問題，尚難以此遽認被告戊○○、丁○○二人共同對苗栗
    市農會詐欺或背信。此外復查無其他確切證據足以證明被告
    戊○○、丁○○二人確有詐欺取財罪及背信等犯行，是其二
    人此部分犯罪要屬不能證明。惟因公訴人認此部分犯罪與前
    開科刑部分係屬具有牽連犯關係之裁判上一罪，故不另為無
    罪之諭知。檢察官上訴意旨仍執前詞，指摘原判決此部分亦
    有未當云云，為無理由，亦應予駁回。附此說明。
五、據上論結，應依刑事訴訟法第三百六十九條第一項前段、第
    三百六十四條、第二百九十九條第一項前段、刑法第二條第
    一項、第二百十條、第二百十六條、第五十五條、九十年一
    月十日修正之刑法第四十一條第一項前段、九十五年七月一
    日修正施行前刑法第二十八條、修正前罰金罰鍰提高標準條
    例第二條，判決如主文。
本案經檢察官乙○○到庭執行職務。
中　　華　　民　　國　　96　　年　　6 　　月　　29　　日
            刑事第八庭  審判長法  官  羅  得  村
                              法  官  陳  宏  卿
                              法  官  劉  榮  服
上列正本證明與原本無異。
如不服本判決應於收受送達後十日內向本院提出上訴書狀，其未
敘述上訴之理由者並得於提起上訴後十日內向本院補提理由書（
均須按他造當事人之人數附繕本）。
                              書記官  周  巧  屏
中　　華　　民　　國　　96　　年　　7 　　月　　2 　　日
附錄論罪條文：
中華民國刑法第二百十條：
(偽造變造私文書罪)
偽造、變造私文書，足以生損害於公眾或他人者，處五年以下有
期徒刑。
中華民國刑法第二百十六條：
(行使偽造變造或登載不實之文書罪)
行使第二百十條至第二百十五條之文書者，依偽造、變造文書或
登載不實事項或使登載不實事項之規定處斷。
